【裁判字號】    92,婚,1038
【裁判日期】    921202
【裁判案由】    履行同居
【裁判全文】
臺灣台中地方法院民事判決  九十二年度婚字第一○三八號
    原      告  甲○○
    被      告  乙○○
                        現應.
                        籍設福.
右當事人間請求履行同居事件，本院於民國九十二年十一月十八日言詞辯論終結，判
決如左：
    主      文
被告應與原告同居。
訴訟費用由被告負擔。
    事      實
甲、原告方面：
  一、聲明：求為判決如主文所示。
  二、陳述：兩造於民國（下同）九十年九月十三日日在中國大陸福建省福州市人民
      政府民政廳婚姻登記處登記結婚，雙方約定被告應在臺灣與原告共同生活，並
      以原告之住所為共同之住所，嗣經財團法人海峽交流基金會認證後，原告並於
      九十年十月二十二日在臺灣戶政機關辦妥結婚登記手續，嗣於九十年十二月三
      日被告來臺與原告共同生活，惟自九十一年四月十五日被告即不知去向，棄家
      庭於不顧，迄今未歸。被告無故離家，拒與原告履行同居生活，經原告四處尋
      訪，仍無下落，顯然違背同居義務，為此，提起本件訴訟等語。
  三、證據：提出戶籍謄本、內政部警政署入出境管理局入出國日期證明書各一紙，
      及被告大陸地區居民身分證件、大陸地區人口常住登記表、結婚公證書暨海基
      會認證書、大陸地區人民進入臺灣地區旅行證申請書各影本一份為證，並請求
      傳訊證人陳螢輝。
乙、被告方面：
    被告未於言詞辯論期日到場，亦未提出書狀作何聲明或陳述。
丙、本院依職權向內政部入出境管理局調取被告入出境資料，與依職權函請轄區派出
    所查察被告設籍住居情形。
    理    由
一、本件被告受合法之通知，無正當理由，未於言詞辯論期日到場，經核無民事訴訟
    法第三百八十六條所列各款之情形，爰依原告之聲請，准由其一造辯論而為判決
    。
二、按婚姻無效、確認婚姻成立或不成立、撤銷婚姻、離婚或夫妻同居之訴，得合併
    提起，或於第一審或第二審言詞辯論終結前，為訴之變更、追加或提起反訴，民
    事訴訟法第五百七十二條第一項定有明文。本件原告原提起離婚之訴，嗣變更為
    請求被告履行同居之訴，核與人事訴訟程序寬認訴之變更、追加，以求紛爭解決
    一次性之立法意旨無違，揆諸首揭法條，原告訴之變更自屬合法，應予准許。
三、兩造夫妻關係現仍存續中，有原告提出之戶籍謄本配偶欄記載可稽。
四、按「臺灣地區人民與大陸地區人民間之民事事件，除本條例另有規定外，適用臺
    灣地區之法律。」「夫妻之一方為臺灣地區人民，一方為大陸地區人民者，其結
    婚或離婚之效力，依臺灣地區之法律。」臺灣地區與大陸地區人民關係條例第四
    十一條第一項、五十三條定分別有明文。又婚姻無效或撤銷婚姻，與確認婚姻成
    立或不成立及離婚或夫妻同居之訴，專屬夫妻之住所地或夫、妻死亡時住所地之
    法院管轄。但訴之原因事實發生於夫或妻之居所地者，得由各該居所地法院管轄
    ；民事訴訟法第五百六十八條第一項亦定有明文。次按夫妻之住所，由雙方共同
    協議之，未為協議或協議不成時，得聲請法院定之。法院為前項裁定前，以夫妻
    共同戶籍地推定為其住所。民法第一千零二條亦著有明文。經查，本件原告訴請
    被告履行同居，原告為台灣地區人民，被告為大陸地區人民，有戶籍謄本及被告
    大陸地區居民身份證在卷足證，揆之首揭說明，本件婚姻效力之準據法自應適用
    臺灣地區法律。從而，本件應適用我民事訴訟法上開專屬管轄之規定。再本件原
    告起訴請求履行同居，觀之被告來台後係與原告同住，此有前揭旅行證記載被告
    來台地址可憑，雖嗣後被告離家出走，惟仍應以原告住所為兩造在台之共同住所
    地，是依首揭規定，本件履行同居之訴，應專屬本院管轄，合先敘明。
四、本件原告主張兩造於九十年九月十三日在中國大陸福建省福州市結婚，並於臺灣
    辦理結婚登記手續，被告於九十年十二月三日入境來台與原告共同生活，惟自九
    十一年四月十五日，被告即無故於原告住所離家出走，不知去向，迄未返家，不
    履行同居義務之事實，業據原告提出戶籍謄本、內政部警政署入出境管理局入出
    國日期證明書，及結婚公證書、被告居民身分證、常住人口登記卡、旅行證申請
    書影本各一件為證，復據證人陳螢輝到庭證述無訛，此外並經本院依職權向內政
    部入出境管理局函查被告入出境資料核閱屬實。再者，經本院依職權函請台中市
    警察局第三分局派員查訪被告是否實際居住於原告住所之結果，業經該分局函覆
    「‧‧‧被告已於九十二年八月二十一日通報協尋，迄今尚未尋獲」，此有台中
    市警察局第三分局九十二年十月二十八日中分三保民字第九二○○三○八六五號
    函文即偵訊筆錄、戶卡各一份在卷可參，經核與原告主張之情節悉相符合。是衡
    之上情，可證原告主張被告於九十年十二月三日入境來台後，自九十一年四月十
    五日即離家出走，即未再與原告同居生活乙情，應堪信為真實。
五、按夫妻互負同居之義務。但有不能同居之正當理由者，不在此限，民法第一千零
    一條定有明文。又按夫妻之住所，由雙方共同協議之；未為協議或協議不成時，
    得聲請法院定之；法院為前項裁定前，以夫妻共同戶籍地推定為其住所，民法第
    一千零二條亦定有明文。是依民法第一千零零一條前段規定：「夫妻互負同居之
    義務」，而同居義務指永久同居而言，故夫妻為履行同居義務，經營共同生活，
    須決定共同住處，此乃婚姻本質之彰顯，故夫妻應以永久共同生活為目的，而互
    負履行同居之義務。雖住所係決定各項法律效力之中心地，然民法並未強制規定
    自然人應設定住所，且未明定應以住所為夫妻履行同居義務之唯一處所。觀諸夫
    妻同居之義務，係構成婚姻本質之內容，除法律成分外，尚有道德及情感上成份
    ，是夫妻縱未住於其住所，而係另居他處，亦不能免除於該他處互負同居之義務
    ，且夫妻同居義務係對等之義務。經查，原告於九十年十月二十二日在臺灣辦妥
    結婚登記手續後，被告於九十年十二月三日即來臺與原告共同生活，顯見原告住
    所為兩造履行同居之住所地，此有戶籍謄本及內政部入出境管理局函附之被告入
    出境資料、大陸地區人民進入臺灣地區旅行證申請書各一紙附卷可稽。揆之上開
    說明，顯見兩造係以原告戶籍地為共同生活之住所地，被告竟不履行同居義務，
    又無不能履行同居義務之正當理由，況被告經合法通知，既不於言詞辯論期日到
    場爭執，復不提出書狀答辯以供本院斟酌，此外又查無任何證據足資證明其有不
    能履行同居義務之正當理由，是原告上開主張堪信為真實。是原告本於夫妻關係
    ，訴請被告履行同居，依法應予准許。
六、據上論結，本件原告之訴為有理由，依民事訴訟法第三百八十五條第一項前段、
    第七十八條判決如主文。
中      華      民      國    九十二    年     十二     月      二      日
                          臺灣台中地方法院家事法庭
                              法     官   楊  熾  光
右正本證明與原本無異
如不服本判決，應於送達後廿日內，向本院提出上訴狀並表明上訴理由，如於本判決
宣示後送達前提起上訴者，應於判決送達後廿日內補提上訴理由書（須附繕本）。
中      華      民      國    九十二    年     十二     月      二      日
                              法院書記官  何  俞  瑩


司法院資訊處製作；財團法人民間司法改革基金會備份。
